臺灣臺南地方法院民事判決　九十年度訴字第一五二六號
　　原　　　告　台南縣安定鄉農會
　　法定代理人　乙○○
　　訴訟代理人　丁○○
　　　　　　　　郁旭華律師
　　　　　　　　王燕玲律師
　　被　　　告　丙○○　　　　.
　　　　　　　　甲○○　　　　.
右當事人間請求塗銷抵押權登記事件，本院判決如左：
    主      文
確認被告於民國九十年五月三日就被告丙○○所有坐落台南縣安定鄉○○段三四四二
之一四地號、面積一○七平方公尺、地目建之土地及其上一九○建號即門牌號碼台南
縣安定鄉港南村港口二號建物，以台南縣新化地政事務所登記字號新地普字第○五三
五一○號設定登記本金最高限額新台幣貳佰萬元之抵押權及其所擔保之債權不存在。
被告甲○○應將前項抵押權設定登記予以塗銷。
訴訟費用由被告負擔。
    事      實
甲、原告方面：
一、聲明：求為判決如主文所示。
二、陳述：
（一）緣訴外人劉金火先後於民國八十九年三月四日、同年四月二十九日邀被告丙○
      ○及訴外人劉方粒、邱朝生為連帶保証人，分別向原告借款新台幣（下同）八
      百萬元、七十萬元，惟劉金火自九十年一月四日、同年三月二十九日起即無力
      償還本息，經原告多方催繳，仍無效果，原告為保全債權之收回，遂於九十年
      四月三十日向本院聲請假扣押，欲扣押被告丙○○所有坐落台南縣安定鄉○○
　　　段三四四二之一四地號、面積一○七平方公尺、地目建之土地，及其上建號一
　　　九○號即門牌號碼台南縣安定鄉港南村一鄰港口二號建物，以利取得執行名義
　　　後強制執行。詎被告丙○○竟於九十年五月三日與被告甲○○勾串，將系爭房
　　　地設定第一順位本金最高限額二百萬元之抵押權予被告甲○○。惟查，被告丙
　　　○○與甲○○間並無債權關係存在，兩人成立借款債權與設定抵押權之時間，
　　　適逢原告向被告丙○○追償之際，且被告甲○○為丙○○夫施耿都之胞姊，時
　　　常往來關係親密，顯係共同隱匿財產，被告間就上開不動產虛偽設定所為借款
　　　之債權行為及抵押權設定之物權行為，均屬為協助被告丙○○脫產所為通謀虛
　　　偽之意思表示，依民法第八十七條第一項應屬無效，且妨害原告之執行，為此
　　　請求確認被告丙○○與甲○○間就系爭土地建物上之抵押債權及抵押權不存在
　　　，並依民法第二百四十二條代位權之規定，請求被告甲○○塗銷系爭抵押權設
　　　定登記。
（二）按表意人與相對人通謀而虛偽意思表示者，其意思表示無效，民法第八十七條
      第一項前段定有明文。又按虛偽設定抵押權，乃雙方通謀而為虛偽意思表示，
      其設定抵押權當然無效，最高法院五十二年台上字第七二二號亦著有判例。再
      按當事人於其利己事實之主張，除事實於法院已顯著，或為其職權上已認知者
      外，應負立証之責；又原告於起訴原因已有相當之証明，而被告於抗辯事實並
      無確實証明方法，僅以空言爭執者，當然認定其抗辯事實之非真正，而應為被
      告不利益之裁判（最高法院十八年上字第一六八五號判例、十八年上字第二八
      五五號判例參照）。又金錢交付之原因甚多，當事人主張有金錢借貸關係存在
      ，除須証明有金錢之交付外，尚須就雙方借貸意思表示互相一致，負舉証之責
      ，若僅証明有金錢之交付而未証明借貸意思表示一致者，尚不能認為有金錢借
      貸關係存在（最高法院八十一年台上字第二三七二號判決及司法院（八四）廳
      民（一）字第一三三四一號研究意見亦有明文。被告雖主張伊二人間確有借款
      債權存在，並提出匯款資料為憑，否認有虛偽設定抵押情事，惟查伊等歷次主
      張之借款原因、金額、返還借款情形除多有相互矛盾之處外，並與一般借款常
      態不符，顯屬虛偽，茲論述如下：
　１、被告甲○○主張被告丙○○自八十五年二月即陸續向伊借款，被告二人並均稱
　　　借款原因是因被告丙○○於大陸投資、生紅斑性狼瘡、家人過世需要用錢、小
　　　孩註冊的需要等，是因為缺錢才向被告甲○○借錢（九十年十月十五日言詞辯
　　　論筆錄），惟查被告丙○○非無資力之人，伊於八十五年迄九十年四月底，均
　　　有高達數百萬元之定期存款，存款利息亦有十餘萬至五十餘萬元不等，有卷附
　　　綜合所得稅核定通知書及台南市農會存單存款歸戶資料查詢表及臨時對帳單可
　　　憑，顯無缺錢而須向他人借款之必要。
　２、關於被告二人間債權債務之往來，被告甲○○於九十年十月二日所提答辯狀稱
　　　：被告丙○○分別於八十五年二月十四日、七月二十二日、八月三日、八月五
　　　日、九十年四月十三日向伊借支現金二十一萬元、二十萬元、九萬元、十萬元
　　　、三十八萬元，原告否認之，且與被告丙○○於本院審理時陳稱：「被告施有
　　　時是用轉帳有時是用現金鉿我，現金五十萬元交付時有一位證人有看過，其他
　　　的借錢方式都是用轉帳」等語不符（參前開言詞辯論筆錄）。復參卷附台南市
　　　農會存單存款歸戶資料查詢表及臨時對帳單，被告丙○○尚於八十五年二月十
　　　二日分別存入五十萬元及四十萬元，到期日均為同年七月十二日、九十年三月
　　　一日存入三十萬元及一百萬元，到期日為九十一年二月二十日、同年二月十四
　　　日之存單存款，且八十五年七月二十二日、八月五日、九十年四月十三日帳戶
　　　內尚分別有二十六萬八千二百九十七元、二十四萬六千五百零五元及五十七萬
　　　七千二百五十七元餘額未曾提領動用，非無現金可週轉運用，如被告丙○○確
　　　有用錢之需，何不逕自提領帳戶內之現款，反向被告甲○○借用小額現金，且
　　　迄今長達五年未曾歸還，被告甲○○亦無任何追討行動，顯與常情不符。
　３、另就被告二人主張於八十七年一月二十二日，由被告甲○○提領五十萬元現金
　　　攜往證人林美雪住處交付被告丙○○，被告丙○○稱：「‧‧‧時間是在下午
　　　‧‧‧因被告甲○○拿錢給我，因我不在家，所以被告施才拿到那裡去給我的
　　　‧‧‧。那天她也都沒有打電話聯絡，直接就把錢拿過去給我‧‧‧。可能是
　　　被告施剛好有錢，就直接拿現金給我‧‧‧至於我是何時向他開口借的，我已
　　　經記不得了。」惟被告甲○○則稱：「‧‧‧現金五十萬元，因我上班經過，
　　　‧‧‧我是拿去林小姐加工的工廠給被告黃，不是在林小姐家的客廳。」、「
　　　（問：伍拾萬一筆那麼大的金額，為何不用轉帳？（那次的錢是被告要求要現
　　　金‧‧‧」。而證人林美雪則稱：「‧‧‧錢是在我家的客廳交給黃的，‧‧
　　　‧錢是拿去客廳‧‧‧」，嗣於本院再三訊問下，又改稱：「錢到底是在那裡
　　　交付的我不清楚，但是我想應該是在客廳‧‧‧」三人所述交付借款之地點顯
　　　不相同，況五十萬元之現金非一筆小數目，惟被告二人事前既未先行連絡確定
　　　交款時日、地點，亦未依一般情形以匯款或票據方式提領支用，而不畏危險或
　　　不便，竟以提領現金方式，由被告甲○○攜大筆現金出外尋找被告丙○○，顯
　　　然反於常情。又被告丙○○於八十七年二月六日及十七日，即分別存入台南市
　　　農會二十五萬元及八十萬元之定期存款，如被告丙○○有借款之情，則於借款
　　　後已有償債之能力，竟不思還款，反存入定存生息，而積欠款項迄今未償，亦
　　　與常態有違。
　４、被告甲○○復主張伊分別於八十八年八月十六日、八十九年二月三日及同年十
　　　月十六日借款四十五萬元、二十五萬元及八十五萬元予被告丙○○，並提出伊
　　　配偶陳分之玉山銀行存款戶交易明細表、台南市農會活期儲蓄存款存褶為憑。
　　　按被告前開資料，固足證明被告甲○○之配偶陳分曾匯款予被告丙○○，惟該
　　　匯款行為之原因關係是否即為借款？實際上被告甲○○與丙○○間有無借款債
　　　權債務存在？援依前揭判決，仍應審酌其他事證以明。查被告甲○○所提答辯
　　　狀稱：八十八年八月十六日被告丙○○向伊借支四十五萬元，其中四十三萬零
　　　九百元由陳分所有玉山銀行帳戶轉帳出至丙○○帳戶內，其餘以現金支付。對
　　　於為何轉帳金額並非整數，被告丙○○則於本院訊問時答稱：「‧‧‧轉帳的
　　　金額可能是因為存褶裏面沒有那麼多錢，所以我就先轉帳，剩下的再跟被告施
　　　拿現金‧‧‧。」惟觀前開交易明細表，陳分轉出前帳戶內尚有六十八萬七千
　　　八百零一元之餘額，足夠支付被告丙○○所需之四十五萬元，如被告丙○○確
　　　有向陳分或甲○○借款四十五萬元，且選擇以匯款方式交付款項，則逕自該帳
　　　戶內匯轉全額四十五萬元即可，何需大費周章，先匯四十三萬零九百元，再向
　　　被告甲○○拿取剩餘之一萬九千一百元。且該筆款項轉入前，被告丙○○於玉
　　　山銀行帳戶內本即有高達九十三萬零八百八十五元之存款餘額，款項匯入後，
　　　被告丙○○竟長達三個月餘未曾動用該款，有卷附玉山商業銀行台南分行有存
　　　戶交易明細表可稽，實與被告丙○○自稱借錢的原因是因生紅斑性狼瘡、家人
　　　過世需要用錢、小孩註冊的需要等，是因為缺錢才向被告甲○○借錢之陳述不
　　　符，亦與一般借款常理有違。又八十九年二月三日由訴外人陳分在台南市農會
　　　轉入被告丙○○台南市農會之二十一萬八千元，被告丙○○亦未曾使用，且被
　　　告丙○○帳戶內陸續均有超過二十五萬元之存款，及合計數百萬元之存單存款
　　　，反觀陳分將該款轉出後，帳戶內僅餘二百十六元，被告丙○○當時可動用之
　　　現金顯高於被告甲○○甚鉅，而無向被告甲○○借款之必要。至八十九年十月
　　　十六日匯入八十三萬三千元時，被告丙○○亦未即使用，甚且被告丙○○於同
　　　日，尚持七十萬元之現金，存入伊開設於原告之存款帳戶內，並與於同年月十
　　　二日開戶存入之現金二十四萬元其中之二十萬元合計九十萬元轉為定期儲蓄存
　　　款，直至九十年四月三十日知悉劉金火遲延給付借款，恐遭原告扣押時方解約
　　　領出，有原告存摺存款客戶往來明細表可憑，按依常情，焉有於需用金錢時，
　　　不動用自有現金，反向他人借款支用，而將自己所有現金轉存定存之理？足證
　　　該三筆匯款均非因借貸關係而匯入。
　５、又被告甲○○亦早已明知被告丙○○有定期存款，此觀被告甲○○自承：「去
　　　辦抵押因那時我女兒五月要訂婚，七月結婚，我需要用錢，被告丙○○才去解
　　　約那筆錢‧‧‧」︵詳前開筆錄︶，則被告甲○○明知被告丙○○有定期存款
　　　，惟竟未要求被告丙○○還款，亦未向伊收取利息，甚且仍繼續借款，嗣遲至
　　　原告欲實行保全程序時方要求被告丙○○解約還款，並設定抵押權，實啟人疑
　　　竇。查被告甲○○乃被告丙○○夫施耿都之胞姊，且被告均居住同莊，時常往
　　　來聯絡，星期日都會回甲○○母親住處，關係密切，於情於理，被告甲○○對
　　　被告丙○○擔任劉金火保證債務情事，應知之甚稔，而其設定抵押權之時間，
　　　又適逢原告向被告丙○○追償之際，若謂均屬巧合，誰人能信？
　６、就最高限額抵押權設定而論，系爭抵押權係於九十年五月三日設定，此有台南
　　　縣新化地政事務所九十年所登字第九一八五號函附之土地登記申請書、土地建
　　　築改良抵押權設定契約書附卷可查，惟被告甲○○既早於八十五年二月間即陸
　　　續借款予被告丙○○，且被告丙○○均未還款，則何以不於八十五年二月即辦
　　　理抵押權設定，徒使數百萬元之債權，在八十五年二月迄九十年五月三日長達
　　　超過五年期間無任何擔保物以確保債權？復就該抵押權之設定過程，丙○○稱
　　　：「辦理抵押權的時候我也沒有仔細算過我還欠被告施多少錢，因我那時認為
　　　我的房子已經舊了可能也沒有辦法設定多少，我那時還有問代書，我只是大概
　　　設定而已，金額是代書問我要設定兩百或兩百伍拾萬，我告訴代書說要設定貳
　　　佰萬元，設定時被告施先拿資料給代書，後來我才去的，代書是我找的，我們
　　　兩個都認識代書。」而被告甲○○卻稱：「設定貳佰萬，是被告黃自己去辦的
　　　，代書我不認識，證件是我交給被告丙○○叫他一起拿去給代書的，我有跟代
　　　書電話聯絡過，但是沒有碰面，証件是我自己拿去給被告黃的，被告黃現在還
　　　欠我多少，我還要回去算清楚，‧‧‧」，顯然相互矛盾，且對雙方究仍存在
　　　多少借款亦不知悉，又依前開抵押權設定契約書，記載擔保權利總金額為二百
　　　萬元，債權清償日期、利息、遲延利息、違約金等，均依照各個債務契約所約
　　　定，惟被告二人就債權總額均未經會算，亦無約定清日期、利息等，足證被告
　　　間辦理抵押權之設定確屬虛偽。
　７、再就借款總額及清償狀況言，被告甲○○九十年十月二日之答辯狀詳列逐次借
　　　款金額，合計總借款金額為三百零三萬元，均尚未清償，惟被告甲○○於本院
　　　審理時係稱：「被告丙○○跟我借錢，有借有還‧‧‧」（詳參九十年九月十
　　　九日言詞辯論筆錄），而被告丙○○卻稱：「‧‧‧之前借的錢都只有零零碎
　　　碎拿幾萬元給被告甲○○，轉帳的錢我都沒有還，最大一筆只有還過定存解約
　　　的七十萬元，其他的都還沒有還，‧‧‧」（詳參九十年十月十五日言詞辯論
　　　筆錄），已互相矛盾。又被告丙○○自承：借錢沒有約定利息，也沒有約定還
　　　錢的日期，被告施也沒有強制我說什麼時侯要還錢，此顯有違於一般借貸契約
　　　。蓋被告甲○○係於台南縣安定鄉公所上班，八十八年度薪資所得為四十二萬
　　　五千六百九十元，有卷附國稅局函附綜合所得稅核定通知書為憑，並非富有之
　　　人，衡諸常情，豈容三番兩次貸款予被告丙○○而不要求利息，且未約定何時
　　　清償，並容任被告丙○○累積高達上千萬元之定期儲蓄存款，享有高額之利息
　　　。且被告丙○○自八十五年陸續借款，迄今未還，被告甲○○不僅未有催討之
　　　意，甚且仍繼續提領金錢貸予被告，其行逕實不符常情。再參以被告丙○○自
　　　八十五年間起借款，卻遲至九十年五月間始設定抵押權予被告甲○○，雙方又
　　　未就借款金額會算清楚，此更難以想像。
　７、綜上所述，被告等所稱借款情形，均彼此矛盾，違反常情，應難採信為有利於
　　　被告之證明，被告復未能提出確實存在有借貸關係之証明以實其說，參酌首揭
　　　裁判意旨，足見原告所主張：被告丙○○與被告甲○○間就系爭不動產所為借
　　　款之債權行為及抵押權設定之物權行為，均屬協助被告丙○○脫產所為通謀虛
　　　偽之意思表示等情，應為真實可採。準此，被告間所為之借款債權及抵押權登
　　　記契約，均屬通謀虛偽而自始無效而不存在，應堪認定。
（三）按表意人與相對人通謀而虛偽意思表示者，其意思表示無效，民法第八十七條
      第一項定有明文。被告二人所為系爭抵押權設定，既係通謀虛偽意思表示所為
      ，依上開規定，應為無效。原告既為被告丙○○之債權人，系爭抵押權及債權
      是否存在，原告在私法上之地位有受侵害之危險，且此危險得以確認判決除去
      ，原告有即受確認判決之法律上利益，則原告請求確認被告間之系爭抵押權及
      債權不存在，應無不合。又「按最高限額抵押權之標的物，經第三人之聲請強
      制執行而查封者，自最高限額抵押權人知悉該事實後，最高限額抵押權所擔保
      之債權即告確定，而最高限額抵押權所擔保之原債權確定事由發生後，債務人
      或抵押人得請求抵押權人結算實際發生之債權額，就其後所發生之債權，除得
      就該金額請求變更為普通抵押權之登記外，自不在該最高限額抵押權所擔保之
      範圍內。」最高法院八十七年台上字第四四○號判決參照，系爭不動產既於九
      十年五月四日因原告聲請假扣押執行而查封，則系爭債權額結算自應以該時點
      為準，被告主張未來伊二人間尚將有陸續借款，原告不得訴請塗銷抵押云云，
      顯與法未合。
（四）次按債務人怠於行使權利時，債權人因保全債權，得以自己之名義，行使其權
      利，民法第二百四十四條定有明文。又代位權係債權人代位行使債務人之權利
      ，故代行者與被代行者之間，必須有債權債務關係存在，否則即無行使代位權
      之可言（最高法院四十九年台上字第一二七四號判例參照）。被告丙○○尚積
      欠原告八百二十八萬七千一百二十八元未償，有債權憑證可稽，原告既為被告
      丙○○之債權人，被告丙○○又認系爭抵押權有效，自不願請求被告甲○○塗
      銷系爭抵押權設定登記而怠於行使權利，原告代位被告丙○○向被告甲○○請
      求塗銷系爭抵押權設定登記，依上開說明，應為有據。
乙、被告方面：
一、聲明：求為判決駁回原告之訴。
二、陳述：
（一）被告丙○○部分：
　１、被告丙○○因生病（紅斑性狼瘡病）、家人過世、小孩註冊及被告丙○○之夫
　　　施耿都在大陸投資做生意等因素，乃向被告甲○○借款支用，被告甲○○係以
　　　轉帳或現金方式交付借款予被告丙○○，轉帳金額不足時，就不足額部分即交
　　　付現金，被告丙○○曾至被告甲○○家中拿過現金，但大多是被告甲○○拿現
　　　金至被告丙○○家交付被告丙○○。被告二人借錢未約定利息，亦未約定清償
　　　日期，而被告甲○○亦未要求被告丙○○何時須還款，嗣因被告甲○○要嫁女
　　　兒需用錢，被告丙○○才將部分欠款償還被告甲○○。之前被告丙○○只有零
　　　零碎碎償還被告甲○○幾萬元，至於轉帳部分之借款，被告丙○○尚未償還，
　　　最大一筆只有償還定存解約之七十萬元，其餘借款尚未清償，亦未提到何時償
　　　還。
　２、被告丙○○找代書辦理系爭最高限額抵押權設定登記，並未細算尚欠被告甲○
　　　○多少金額，當時代書問被告丙○○要設定二百萬元或二百五十萬元，被告丙
　　　○○告訴代書要設定二百萬元，而設定時係被告甲○○先拿資料給代書，被告
　　　丙○○後來才去。
（二）被告甲○○部分：
  １、被告甲○○與丙○○間確有借貸關係，抵押權之設定有基礎法律關係。被告丙
      ○○自八十五年二月間起，即陸續向被告甲○○借支融用，二者間存有借貸關
      係：(1)現金往來部分：被告丙○○分別於八十五年二月十四日、同年七月二十
      二日、同年八月三日、同年八月五日向甲○○借支二十一萬元、二十萬元、九
      萬元、十萬元合計六十萬元，此部分借款金額均經交付收訖。另於八十七年一
      月二十二日借支五十萬元，末於九十年四月十三日借支三十八萬元。(2)資金轉
      帳部分：八十八年八月十六日被告丙○○向甲○○借支四十五萬元，其中四
      十三萬零九百元，乃由甲○○配偶陳分所有玉山銀行帳戶（0000－000
      －00000－0號）轉出，至同行丙○○帳戶內（0000－000－00
      000－0號），其餘以現金支付。八十九年二月三日被告丙○○向甲○○
      借支二十五萬元，其中二十一萬八千元，乃由甲○○配偶陳分所有台南市農會
      帳戶（00－00－00000000－0號）轉入同行丙○○帳戶（00－
      00－0000000－0號），其餘部分以現金交付。八十九年十月十六
      日被告丙○○向甲○○借支八十五萬元，其中八十三萬三千元乃由甲○○配偶
      陳分右開農會帳戶轉入丙○○右開帳戶內，其餘以現金支付。嗣因被告甲○○
      見經濟環境轉圜，投資緊縮，為確保右開債權，乃要求丙○○設定擔保，始生
      系爭抵押權之設定。
　２、被告丙○○對原告之間之保證債務之發生於設定抵押權予甲○○時，既未經原
    　告為其通知、催告，實無從得知，且基於債權平等之原則，丙○○向何人清償
    　？為何債權擔保，均與原告無涉，原告主張通謀乙節洵為臆測之詞，自不足信
    　。
丙、本院依職權訊問證人陳菊花。
    理　　由
一、原告起訴主張：訴外人劉金火先後於八十九年三月四日、同年四月二十九日邀被
    告丙○○及訴外人劉方粒、邱朝生為連帶保証人，分別向原告借款八百萬元、七
    十萬元，惟劉金火自九十年一月四日、同年三月二十九日起即無力償還本息，經
    原告多方催繳，仍無效果，原告為保全債權之收回，遂於九十年四月三十日向本
    院聲請假扣押，欲扣押被告丙○○所有坐落台南縣安定鄉○○段三四四二之一四
    地號、面積一○七平方公尺、地目建之土地，及其上一九○建號即門牌號碼台南
    縣安定鄉港南村一鄰港口二號建物（下稱系爭房地），以利取得執行名義後強制
    執行。詎被告丙○○竟於九十年五月三日與被告甲○○勾串，其二人間並無債權
    關係存在，被告丙○○卻虛偽設定第一順位本金最高限額二百萬元之抵押權予被
    告甲○○（下稱系爭最高限額抵押權），依民法第八十七條第一項應屬無效。為
    此請求確認被告間就系爭房地上之抵押債權及抵押權不存在，並依民法第二百四
    十二條代位權之規定，請求被告甲○○塗銷系爭最高限額抵押權設定登記等情。
二、被告丙○○以：其因生病（紅斑性狼瘡病）、家人過世、小孩註冊及其夫施耿都
    在大陸投資做生意等因素，而向被告甲○○借款支用，其二人未約定利息，亦未
    約定清償日期。嗣因被告甲○○要嫁女兒需用錢，被告丙○○才將部分欠款償還
    被告甲○○。被告二人間有借貸關係，才會於九十年五月間找代書辦理系爭最高
    限額抵押權設定登記等語；另被告甲○○則以：被告丙○○分別於八十五年二月
    十四日、同年七月二十二日、同年八月三日、同年八月五日，向其借用現金二十
    一萬元、二十萬元、九萬元、十萬元合計六十萬元。又於八十七年一月二十二日
    、九十年四月十三日，各借用現金五十萬元、三十八萬元。另於八十八年八月十
    六日，被告丙○○向其借用四十五萬元，其中四十三萬零九百元，乃由其配偶陳
    分所有玉山銀行帳號0000000000000號轉出，至同行丙○○帳號0
    000000000000號帳戶內，其餘以現金支付；又於八十九年二月三日
    被告丙○○向其借用二十五萬元，其中二十一萬八千元，乃由其配偶陳分所有台
    南市農會帳號0000000000000號轉入同行丙○○帳號000000
    000000號帳戶內，其餘部分以現金交付；再於八十九年十月十六日被告丙
    ○○向其借用八十五萬元，其中八十三萬三千元乃由其配偶陳分右開農會帳戶轉
    入丙○○右開帳戶內，其餘以現金支付。嗣因其為確保右開債權，乃要求被告丙
    ○○設定系爭最高限額抵押權。被告二人間確有借貸關係，原告主張通謀乙節洵
    為臆測之詞，自不足信等語，資為抗辯。
三、得心證之理由：
（一）原告主張訴外人劉金火先後於八十九年三月四日、同年四月二十九日邀被告丙
      ○○及訴外人劉方粒、邱朝生為連帶保証人，分別向原告借款八百萬元、七十
      萬元，惟劉金火自九十年一月四日、同年三月二十九日起無力償還本息，經原
      告多方催繳，仍無效果，原告為保全債權之收回，遂於九十年四月三十日向本
      院聲請假扣押，而於九十年五月七日假扣押被告丙○○所有之系爭房地，惟系
      爭房地已經被告丙○○於九十年五月三日設定登記本金最高限額二百萬元之抵
      押權與被告甲○○（被告甲○○為被告丙○○之夫施耿都之胞姊）之事實，已
      據提出借據、約定書、本院九十年度裁全字第三０五一號民事假扣押裁定、九
      十年度存字第一六六三號提存書、九十年度執字第二四八六五號債權憑證（以
      上均影本）、土地登記謄本、建物登記謄本及戶籍謄本為證，且為被告所不爭
      ，應堪信為真實。
（二）原告又主張被告二人間並無債權關係存在，被告丙○○卻虛偽設定系爭最高限
      額抵押權與被告甲○○，依民法第八十七條第一項應屬無效等情，雖經被告以
      前揭情詞置辯；惟查：
　１、被告丙○○於八十四年至八十八年間，存放於台南市農會之定期存款總額高達
    　數百萬元，嗣其又先後於八十九年四月二十四日存入五十萬元定期存款（到期
    　日九十年四月二十二日），八十九年二月二十五日存入三十萬元定期存款（到
    　期日九十年二月二十日），八十九年二月十四日存入一百萬元定期存款（到期
    　日九十年二月十四日），八十九年十月十六日存入三十萬元定期存款（到期日
    　九十年九月二十九日），九十年三月一日存入三十萬元定期存款（到期日九十
    　一年二月二十日），九十年三月一日存入一百萬元定期存款（到期日九十一年
　　　二月十四日），九十年四月二十四日存入五十萬元定期存款（到期日九十一年
　　　四月二十二日），迄至九十年四月三十日其上開部分定期存款未續存解約而轉
　　　入其設於台南市農會活期儲蓄存款帳號0000000之四號帳戶，當日其活
　　　期儲蓄存款帳戶金額有一百六十一萬五千八百十七元，再於同年五月二日，其
　　　又有一筆一百萬元定期存款解約轉入該活期儲蓄存款帳戶，有台南市農會存單
　　　存款歸戶資料查詢表及臨時對帳單附卷可稽。由上以觀，足證被告丙○○於八
　　　十四年至九十年間均有高達數百萬元之存款資金可資運用。又被告丙○○於八
　　　十五年度、八十六年度、八十七年度綜合所得稅之利息所得申報核定金額各為
　　　五十萬六千二百五十四元、四十五萬三千五百六十五元、十七萬三千七百九十
　　　八元，八十八年度、八十九年度綜合所得稅之利息所得申報金額各為十八萬四
　　　千三百六十七元、十三萬五千二百九十三元，有上開各年度綜合所得稅結算申
　　　報書及核定通知書附卷可參，則被告丙○○於上開期間之財產資力非屬薄弱且
　　　係維持穩定之狀況，應堪認定。
  ２、被告抗辯：因被告丙○○生病（紅斑性狼滄病）、家人過世、小孩註冊及其夫
      施耿都在大陸投資做生意等因素，乃分別於八十五年二月十四日、同年七月二
      十二日、同年八月三日、同年八月五日，向被告甲○○借用現金二十一萬元、
      二十萬元、九萬元、十萬元合計六十萬元，又於九十年四月十三日向被告甲○
      ○借用現金三十八萬元云云，為原告所否認，而被告又未舉證以實其說，要難
      遽信。被告又辯稱：被告丙○○於八十七年一月二十二日向被告甲○○借用現
      金五十萬元云云，固據提出被告甲○○於台南縣安定鄉農會帳號000000
      00000000號存摺存款客戶往來明細表為證，及經證人林美雪證述：「
      我是從事眼鏡代工，我跟被告黃以前是同事，後來我自己出來創業，所以我請
      被告黃來幫忙，我是透過被告黃認識被告施，．．，我有看到被告黃拿現金來
      給被告施，不知道是要做什麼用途，後來是被告黃告訴我，是他跟被告施借的
      錢，時間好像是在八十七年左右，時間早上或是下午、晚上我不記清楚，錢是
      用報紙包的，一綑一綑的，被告黃有告訴我他跟被告施借五十萬元，錢是在我
      家的客廳交給被告黃的，客廳住家是一棟，在旁邊搭鐵皮作工廠，錢是拿去客
      廳，錢到底是在哪裡交付的我不清楚，但是我想應該是在客廳，因為大筆的錢
      我都是叫去客廳弄，很少在工廠」等語；惟依證人林美雪上開證言，被告二人
      間交付現金五十萬元之原因關係為金錢消費借貸之證述係經被告丙○○告知云
      云，已難遽採。又參之卷附台南市農會存單存款歸戶資料查詢表，被告丙○○
      於上述台南市農會之定期存款，於八十七年一月二十四日、八十七年二月十一
      日各有金額二十五萬元、八十萬元之定期存款到期，倘被告甲○○交付現金五
      十萬元予被告丙○○之原因關係果真為金錢消費借貸，何以被告丙○○未思及
      將上開款項償還被告甲○○，反於八十七年二月六日、八十七年二月十七日又
      將二十五萬元、八十萬元存入台南市農會為定期存款，而積欠該五十萬元借款
      迄今未償？且依被告丙○○上開存款資力證明，其個人即有高達數百萬元之自
      有資金足資運用，顯非無資力之人，而其未使用自有財源，反向被告甲○○借
      款數年迄未償還，且於九十年四月底前從未經被告甲○○催討，實與常情相違
      。是以被告辯稱：被告丙○○於八十七年一月二十二日向被告甲○○借用現金
      五十萬元，迄未償還云云，要難採信。
　３、被告再以被告丙○○於八十八年八月十六日向被告甲○○借用四十五萬元，其
    　中四十三萬零九百元，由被告甲○○之配偶陳分所有玉山銀行帳號00000
    　00000000號轉至同行被告丙○○帳號0000000000000號
    　帳戶內，其餘以現金支付；又於八十九年二月三日向被告甲○○借用二十五萬
    　元，其中二十一萬八千元，由陳分所有台南市農會帳號0000000000
    　000號轉入同行被告丙○○帳號000000000000號帳戶內，其餘
    　部分以現金交付；再於八十九年十月十六日向被告甲○○借用八十五萬元，其
    　中八十三萬三千元，由陳分右開農會帳戶轉入被告丙○○右開帳戶內，其餘以
    　現金支付云云置辯；惟查：
  (1)、訴外人陳分分別於八十八年八月十六日、八十九年二月三日、八十九年十月十
      六日轉帳四十三萬零九百元、二十一萬八千元、八十三萬三千元予被告丙○○
      ，固據被告提出被告丙○○開設於玉山銀行帳號000000000000之
      五號活期儲蓄存款存摺影本、陳分開設於台南市農會帳號000000000
      000之八號活期儲蓄存款存摺影本及被告丙○○開設於台南市農會帳號00
      00000之四號之臨時對帳單為憑，惟上開金額究係基於何種原因關係（借
      款、會款或其他法律關係）而轉入被告丙○○之帳戶？被告並未舉證證明之。
      且被告丙○○於八十八年八月十六日之玉山銀行上開帳戶內本即有九十三萬零
      八百八十五元之存款餘額，連同陳分於同日轉帳之四十三萬零九百元，已有高
      達一百三十六萬一千七百八十五元之存款金額可用，惟其迄至八十八年十一月
      十九日仍未動用該款，有玉山商業銀行台南分行九十一年一月四日玉台南字第
      九一０００一一號函附存戶交易明細表在卷可稽，倘被告丙○○辯稱：其係因
      生紅斑性狼瘡、家人過世、小孩註冊及其夫施耿都在大陸投資做生意等因素而
      需用錢，乃向被告甲○○借款支用云云為真，焉有於借得款項後卻長達三個月
      之期間皆未使用該款？
  (2)、又被告丙○○於八十九年二月三日之台南市農會帳號00000000000
      0號帳戶內有二十一萬三千八百五十元之存款餘額，連同自陳分所有台南市農
      會帳號0000000000000號轉入之二十一萬八千元，其存款金額有
      四十三萬一千八百五十元，惟該帳戶迄於八十九年四月二十四日之存款金額仍
      有五十一萬三千七百六十六元，未減反增，有台南市農會九十年十一月二十二
      日九十南市農信字第二三九二號函附臨時對帳單附卷可查，亦與被告丙○○辯
      稱：其需用錢才向被告甲○○借款云云不符。
　(3)、再被告丙○○於八十九年十月十六日之上開台南市農會帳戶內有八十三萬五千
      六百十四元，連同由陳分上揭農會帳戶轉入之八十三萬三千元，其存款金額有
      一百六十六萬八千六百十四元，惟迄至八十九年十一月二十八日其均未使用該
      款，甚且於八十九年十月十六日陳分轉帳當日，其又將另九十萬元現金存入其
      開設於原告之定期性存款帳戶內，有上開臨時對帳單及原告提出之安定鄉農會
      客戶存單存款往來明細表在卷足佐，如其果有需用金錢而向被告甲○○借用上
      開款項之情事，豈有於借得款項後未立即支用，尚且於當日又將其自己另外所
      有之現金九十萬元存入為定期存款之理？
  (4)、綜上所陳，原告主張上開三筆款項均非因借貸關係而轉入被告丙○○之帳戶乙
      情，堪予採信。
　４、被告復辯稱：被告丙○○尚欠被告甲○○二百餘萬元，其為使子女知悉被告丙
　　　○○有欠被告甲○○款項未還乙事，才辦理系爭最高限額抵押權之設定登記云
　　　云；但查：
　(1)、被告丙○○陳稱：「辦理抵押權的時候我也沒有仔細算過我還欠被告施多少錢
　　　，因我那時認為我的房子已經舊了可能也沒有辦法設定多少，我那時還有問代
　　　書，我只是大概設定而已，金額是代書問我要設定兩百或兩百伍拾萬，我告訴
　　　代書說要設定貳佰萬元，設定時被告施先拿資料給代書，後來我才去的，代書
　　　是我找的，我們兩個都認識代書」等語，經與被告甲○○陳稱：「設定貳佰萬
　　　，是被告黃自己去辦的，代書我不認識，證件是我交給被告丙○○叫他一起拿
　　　去給代書的，我有跟代書電話聯絡過，但是沒有碰面，証件是我自己拿去給被
　　　告黃的，被告黃現在還欠我多少，我還要回去算清楚」等語（見九十年十月十
　　　五日言詞辯論筆錄）互核，被告二人就系爭最高限額抵押權設定過程之陳述已
　　　互有齟齬，且依被告二人上開陳述，其就系爭債權總額未經會算，即率爾由被
　　　告丙○○片面決定設定本金最高限額二百萬元之抵押權，顯與事理常情不合。
　　　又依證人陳菊花證述：「我是被告甲○○的小姑」，被告二人的抵押權設定是
　　　交由我去辦的，去年（九十年）四月三十日早上丙○○到我家跟我詢問要辦抵
　　　押設定的事，隔天丙○○就把資料交給我辦，我有問他要辦多少錢，丙○○告
　　　訴我說要辦二百萬元，．．，四月三十日下午被告甲○○有打電話問我說丙○
　　　○有沒有打電話給我，我有告訴甲○○丙○○有打電話給我，後來我有通知丙
　　　○○缺甲○○的身分證，丙○○就有把甲○○的身分證正本拿來給我，．．被
　　　告二人之間借貸的事情我不清楚」等語（見九十一年三月二十七日言詞辯論筆
　　　錄），足見被告二人為辦理系爭最高限額抵押權設定事宜，係由被告丙○○主
　　　動找代書陳菊花，並交付抵押權設定相關證件予代書，衡情設定抵押權係為擔
　　　保債權人之債權獲得滿足，債權人理應較債務人更關心抵押權之設定事宜，且
　　　被告甲○○與代書又有姻親關係，是其聯絡上當更緊密，惟觀被告甲○○僅打
　　　電話詢問代書被告丙○○有無打電話乙情，然就設定抵押權之相關細節卻未加
　　　聞問，漠不關心，實與一般社會金錢往來之常情不符，難謂非啟人疑竇。
　(2)、再被告丙○○於八十九年四月二十四日存入台南市農會五十萬元定期存款（到
　　　期日九十年四月二十二日），八十九年二月二十五日存入三十萬元定期存款（
　　　到期日九十年二月二十日），八十九年二月十四日存入一百萬元定期存款（到
　　　期日九十年二月十四日），八十九年十月十六日存入三十萬元定期存款（到期
　　　日九十年九月二十九日），九十年三月一日存入三十萬元定期存款（到期日九
　　　十一年二月二十日），九十年三月一日存入一百萬元定期存款（到期日九十一
　　　年二月十四日），九十年四月二十四日存入五十萬元定期存款（到期日九十一
　　　年四月二十二日），迄至九十年四月三十日，其將上開部分定期存款解約轉入
　　　其設於台南市農會活期儲蓄存款帳號0000000之四號帳戶，是當日其於
　　　活期儲蓄存款帳戶有高達一百六十一萬五千八百十七元之存款金額，而其陸續
　　　於九十年四月三十日、同年五月二日將之轉帳轉出一百六十餘萬元；嗣於同年
　　　五月二日，其又有一筆一百萬元之定期存款解約轉入該活期儲蓄存款帳戶，其
　　　亦於當日立即將該一百萬元存款轉帳轉出，是其於九十年五月二日，在台南市
　　　農會之定期存款金額為零，活期儲蓄存款金額為二千一百八十九元，有台南市
　　　農會存單存款歸戶資料查詢表及臨時對帳單附卷可稽，則其於將受原告強制執
　　　行之際，就其高達數百萬元之定期存款提前解約，並有異常提領一空之情形，
　　　已難謂其無脫產之不良動機。再其開設於原告帳號000000000000
　　　00號九十萬元定期存款亦於九十年四月三十日解約提領，有原告提出安定鄉
　　　農會客戶存單存款往來明細表（存戶定期性存款）在卷足憑，益徵其於將受原
　　　告強制執行之際，確有急於處理其名下財產之異常舉措。
　(3)、綜上所述，被告丙○○於八十五年至九十年四月底，均有高達數百萬元之定期
    　存款，顯無缺錢而須向他人借款，且迄不償還之必要。又被告甲○○倘於八十
    　五年二月間即陸續借款予被告丙○○，則迄至九十年四月底之長達五年期間，
    　被告甲○○均未要求設定擔保物權以確保債權，卻遲至九十年五月間被告丙○
    　○將受原告強制執行之際，其二人於借款金額未予會算之情形下，即率爾由被
    　告丙○○片面決定以系爭房地設定二百萬元之最高限額抵押權，實與一般社會
    　經濟活動之常情不合。是以系爭最高限額抵押權之設定確有諸多不合情理處，
    　且被告二人所舉證據尚不足證明其間有二百餘萬元之消費借貸關係，而被告丙
    　○○於將受原告強制執行之際，又有異常處分其名下財產之情事，準此，原告
    　主張系爭最高限額抵押權是被告二人通謀虛偽設定乙情，並非無據。
（三）按表意人與相對人通謀而為虛偽意思表示者，其意思表示無效；債務人怠於行
      使其權利時，債權人因保全債權，得以自己之名義，行使其權利，民法第八十
      七條第一項前段、第二百四十二條前段分別定有明文。查系爭最高限額抵押權
      既屬被告二人通謀虛偽設定，則該抵押權之設定依法應屬無效，而原告為被告
      丙○○之債權人，該抵押權之設定登記對於原告債權之受償自有妨害。從而，
      原告依前揭規定，訴請確認被告間設定登記之系爭最高限額抵押權及其所擔保
      之債權不存在，並代位被告丙○○請求被告甲○○應將系爭最高限額抵押權設
      定登記予以塗銷，為有理由，應予准許。
（四）結論：原告之訴為有理由，依民事訴訟法第七十八條、第八十五條第一項前段
      ，判決如主文。
中　　　華　　　民　　　國　　九十一　　年　　　四　　　月　　　十　　　日
                                臺灣臺南地方法院民事庭
~B法　　　官　張季芬
右為正本係照原本作成
如對本判決上訴，須於判決送達後廿日內向本院提出上訴狀
中　　　華　　　民　　　國　　九十一　　年　　　四　　　月　　　十　　　日
~B法院書記官　魏安里
